臺灣新竹地方法院民事簡易判決  
110年度竹簡字第343號
原      告  李建儒  
訴訟代理人  林裕家律師
被      告  楊錫麟  
上列當事人間請求確認本票債權不存在事件，本院於民國111年
3月21日言詞辯論終結，判決如下：
    主      文
原告之訴駁回。
訴訟費用由原告負擔。
　　事實及理由
壹、程序事項：
    按確認法律關係之訴，非原告有即受確認判決之法律上利益
    者，不得提起之，民事訴訟法第247條第1項前段定有明文。
    而所謂即受確認判決之法律上利益，係指法律關係之存否不
    明確，原告主觀上認其在法律上之地位有不安之狀態存在，
    且此種不安之狀態，能以確認判決將之除去者而言，若縱經
    法院判決確認，亦不能除去其不安之狀態者，即難認有受確
    認判決之法律上利益。查被告執原告簽發如附表所示之本票
    （下稱系爭本票）向本院聲請強制執行，經本院以110年度
    司票字第841號民事裁定准予強制執行，惟原告否認系爭本
    票之債權存在，是兩造就系爭本票債權存否之爭執，已使原
    告在私法上地位處於不安狀態，且此種不安狀態，能以確認
    判決除去之，是原告提起本件確認之訴即具有確認利益，合
    先敘明。
貳、實體事項：
一、原告主張：
　㈠被告執原告簽發如附表所示之本票乙紙（下稱系爭本票）向
    本院聲請本票裁定，並經本院110年度司票字第841號民事裁
    定（下稱系爭本票裁定）准予強制執行在案。原告於民國11
    0年6月28日在售屋網站上見捷報不動產仲介經紀有限公司即
    永慶房屋清華加盟店（下稱永慶清華店）刊登出售一間5房
    且坪數為43.87坪，門牌為：新竹市○○路00巷0號3樓之房屋
    （下稱系爭房屋）出售資訊，原告遂與永慶清華店之仲介人
    員即訴外人趙鴻毅聯繫，惟其向原告佯稱如欲看屋需先行出
    價至一定金額始得看屋，原告因未有購買成屋之經驗，亦不
    明透過仲介洽談房屋買賣應具備之流程，故於事先未曾看屋
    之情況下，即應訴外人趙鴻毅之要求於當日以新臺幣（下同
    ）580萬元書立要約書，嗣訴外人趙鴻毅接獲要約書後，即
    通知原告於110年6月29日至永慶清華店與被告及其所稱被告
    之合夥人即訴外人陳曙祥等人洽談價格。該日原告依約到場
    後，訴外人趙鴻毅表示屋主即被告對價格尚不滿意，要求原
    告提高價格，並鼓吹原告可先行簽訂買賣契約後再行看屋，
    原告遂又應其等之要求提高價格至610萬元，被告表明同意
    後，訴外人趙鴻毅等人隨即當場書立買賣契約書，要求原告
    於契約上簽名後，訴外人趙鴻毅等人始同意僅得於當日晚間
    約7時許前往看屋。系爭房屋内僅見3房，惟訴外人趙鴻毅等
    人卻向原告表明另2房係位於頂樓並無問題，然該頂樓2房當
    時因上鎖亦未能看見屋況，嗣看屋後下樓，訴外人趙鴻毅等
    人隨即拿出系爭買賣契約書，於陰暗角落處且承辦代書亦不
    在場之情況下即請原告於契約上簽名。
　㈡嗣原告事後查知系爭房屋之實際格局與上開永慶清華店所刊
    登之格局大相逕庭，被告與訴外人趙鴻毅等人竟惡意欺瞞原
    告，偽以總坪數有43.87坪及與實際完全不符之格局為出賣
    ，藉此騙取原告簽約牟取不法利益，事後原告向訴外人趙鴻
    毅等人表明系爭買賣係遭受詐騙，無從履約，惟遭訴外人趙
    鴻毅強硬表示不可能，其後被告之合夥人即訴外人陳曙祥甚
    且恐嚇原告須依照契約履行，否則將找黑道打斷原告的腿，
    並要原告不得報警等語，已令原告及家人心生畏懼。被告並
    於110年7月5日寄發存證信函予原告，要求原告繼續履約，
    原告為保障權益乃於110年7月13日委請律師發函被告及訴外
    人趙鴻毅等人，依法撤銷系爭買賣契約。其後原告於110年7
    月15日收到被告寄發解除契約之存證信函並於110年7月28日
    持系爭本票向本院聲請本票裁定，至此原告始驚覺訴外人趙
    鴻毅等人於110年6月29日當晚簽約時，所要求原告於打勾處
    簽名並書寫地址之部分，竟蓄意欺瞞原告於文件中惡意夾帶
    系爭本票，致原告於不明所以之情況下，誤於系爭本票之發
    票人及住址欄位簽名書寫，嗣竟又逕自於系爭本票上違法自
    行填載發票日、金額及受款人等而變造票據，此參系爭本票
    上無論發票日、金額及受款人等之字跡，均明顯與發票人之
    簽名及地址不同可知，以取得本票裁定，本件系爭買賣不僅
    廣告及銷售内容均與事實不符，且未曾依法提供不動產現況
    說明書予原告，訴外人趙鴻毅等人為迅速成交獲取利益竟違
    反不動產經紀業管理條例第21條第2、3項、第23條、第24條
    第1項之規定，而其等所涉刑事責任部分，原告業依法提起
    刑事告訴，刻正由偵查機關偵辦中。
  ㈢系爭本票實際上乃係訴外人趙鴻毅等人於簽訂系爭不動產買
    賣契約書時惡意夾帶予原告所簽，該本票僅有原告所簽之簽
    名及地址，其餘甚至連發票日期等均明顯非原告之字跡即明
    ，原告於未能認知所簽文件為本票之情形下，不僅欠缺簽發
    票據法律行為之「法效意思」，更無可能授意他人填載，是
    系爭本票之票據行為顯然不生法律行為應有之效力，該票據
    行為亦屬未完成，乃被告或訴外人趙鴻毅等人竟擅自於票據
    上自行填載應記載事項後據以向法院聲請本票裁定，自屬偽
    造變造票據之行為，從而系爭本票自無票據權利之存在。再
    者，系爭買賣契約乃係原告因受被告及訴外人趙鴻毅等人之
    欺騙而簽訂已如前述，且關於系爭房屋之房數、坪數乃至於
    格局等就房屋性質於交易上可認重要之點，亦均因而使原告
    陷於錯誤，從而原告依民法第92條第1項、第88條 之規定，
    以意思表示受詐欺及錯誤為由，撤銷系爭買賣契約之意思表
    示。原告前已於110年7月13日發函被告依民法第92條第1項
    之規定行使撤銷權，依民法第88條規定謹以本件起訴狀繕本
    之送達被告為撤銷之意思表示，則系爭買賣契約既經撤銷，
    本件系爭本票之債權即屬不存在，為此，爰據前開事由，先
    位聲明求為確認系爭本票債權不存在。
  ㈣本件原告實係因無經驗且遭訴外人趙鴻毅等人之瞞騙，以致
    於在完全未看屋前即出具要約書，更在簽約當晚僅看過一次
    系爭房屋，部分屋況尚未看過亦未依法向原告提供不動產現
    況說明書之情況下，即受訴外人趙鴻毅等人之催促簽約甚且
    夾帶系爭本票供原告簽名，原告本基於信任始於契約及系爭
    本票簽名書寫，惟被告及仲介等人卻係利用原告當時之輕率
    或無經驗而誘使原告為財產上給付之約定，加以該所謂簽約
    款之系爭本票，綜觀不動產買賣契約書第4條第5款僅有尾款
    部分，因尾款給付前，或已完稅或係所有權已移轉予買方所
    有，故始有由買方簽發本票擔保之必要，根本毫無買方需先
    行簽發本票以為擔保之約定，且如簽約時買方需就簽約款先
    行簽發本票，賣方卻無須就此金額簽發本票，則買方違約賣
    方可逕持本票聲請強制執行，惟賣方違約買方卻無從以此為
    之，如此片面之給付約定，明顯甚為不公，乃訴外人趙鴻毅
    等人明知於此猶持系爭本票供原告簽名，自屬顯失公平，從
    而縱認系爭本票有效，原告亦得依民法第74條之規定聲請法
    院撤銷系爭本票之票據行為，並據此請求確認系爭本票債權
    不存在。
  ㈤先位聲明：確認被告所持有系爭本票債權不存在。備位聲明
    ：⒈原告於110年6月29日簽發系爭本票之票據行為，應予撤
    銷。⒉確認被告所持有系爭本票債權不存在。
二、被告則以：　 
　㈠本案係屬單純房屋買賣案件，原告於簽訂買賣契約以及在本
    票簽名確認無誤後，卻又不履行合約，且惡意違約，又不願
    意與被告洽談違約賠償之問題，企圖逃避違約賠償。本案曾
    於110年10月20日於新竹市消基會由消保官主持之協調會，
    惟原告到場卻不與被告以及訴外人趙鴻毅等人協調，致調解
    未果，足見原告未有賠償違約金及和解之意願。
　㈡原告主張系爭本票乃原告在其不明所以之情況下簽名並書寫
    地址等情為無稽之談。本案之房屋買賣契約於110年6月29日
    簽訂，過程中買賣雙方斡旋議價，同意以610萬之價金成交
    並簽約，故當場由陳晉祺代書繕寫買賣契約，及系爭本票之
    金額與日期，被告先行在賣方之各欄位簽名用印完成，在此
    過程，原告不時陳述此買賣標的物610萬元實在太便宜，並
    詢問訴外人趙鴻毅，其有意整棟購買；代書繕寫買賣契約之
    同時，原告已表示俟其當晚7時現場看屋完成，代書操筆之
    買賣契約，買方欄位，原告再行簽名，所以代書當下對買賣
    契約及系爭本票內容，先行向兩造宣讀契約及說明，由被告
    先行簽名完成，代書並向買賣雙方收取潤筆費各1,000元，
    至當晚看屋完成後，由原告在買賣契約及系爭本票簽名無誤
    ，此簽名過程，全程由訴外人趙鴻毅陪同。又原告於110年7
    月13日即已發送律師函給被告，表示於函到5日內，被告必
    須將原告所簽訂交付之本票2紙返還原告，被告於同年7月28
    日才將系爭本票送交法院裁定，可證原告所稱不知情誤簽云
    云，均不可採信，故原告在知情下簽立系爭本票，才以律師
    函索討系爭本票。
　㈢綜上所述，系爭本票為原告之意識表達，親筆簽名，系爭本
    票之債權確實存在等語置辯。並聲明：原告之訴駁回。　
三、系爭本票係原告所簽發，兩造並不爭執，已堪信為真實。就
    系爭本票簽發，原告先位主張系爭本票在不知情情形下簽發
    ，欠缺發票意思表示，且系爭買賣契約有詐欺情形，撤銷意
    思表示。備位主張，其發票行為有顯失公平情形，因民法第
    74條第1項撤銷。　　
四、得心證之理由：
　㈠原告先位之訴無理由：
　⒈原告主張系爭本票在伊不知情下所簽發云云，然查證人趙鴻
    毅即系爭房屋仲介人員證稱：被告是系爭房屋的屋主，系爭
    房屋買賣的標的是3樓的3房2廳和5樓的頂樓加蓋2間套房，
    原告和被告就系爭房屋的價金於110年6月29日當天白天有先
    達成共識是610萬，並且透過代書在店裡將系爭買賣契約向
    兩造確認後，先填寫完成，系爭本票亦由代書填寫61萬元金
    額，被告就出賣人部分的簽名均先簽好，伊當時有提議原告
    可以先於系爭買賣契約簽名，但原告表示要先看完系爭房屋
    後才簽名。於6月29日當日晚間7時左右，原告有看屋一次，
    後來當日晚間8時半至9時許，原告又找他母親及弟弟來看屋
    ，這次看完屋之後，原告才在系爭買賣契約及系爭本票上簽
    名。而本件買賣原告是以要約書方式出價，並未實際先拿出
    簽約款，才會用簽發系爭本票作為簽約款等語（本院卷第85
    至90頁）。觀諸系爭買賣契約原告所提出之原告中，有買土
    地標示、建物標示、價金、及其他約定事項等等，均係經由
    複寫方式記載完成，此與一般房屋買賣之情形經由兩造確定
    內容後，透過代書填寫於一式四聯之複寫紙上，而僅有最後
    之簽名部分，是透過非複寫方式，由買賣雙方每份簽名。且
    原告亦自陳係於看屋後，才於買賣契約上簽名等情（本院卷
    第11頁），互核相符。亦徵證人趙鴻毅所稱，系爭買賣契約
    內容已於原告簽名前，先於仲介店內由代書填寫完成，被告
    已先簽名，僅剩原告之簽名，而原告係於看屋後才自行簽名
    等語，均值採信。且觀諸系爭買賣契約中，已約定買賣總價
    為610萬，而簽約款為61萬元，並載明要於7月2日前匯入專
    戶（本院卷第28頁、外放系爭買賣契約原本），而衡以不動
    產買賣之常情，買方出價時，常搭配現金或本票作為斡旋金
    ，而於買賣契約實際簽定前，買方需再提出現金或以匯款方
    式，補足約定之簽約款，並將斡旋金本票取回，而本件買賣
    中，原告以要約書方式出價，並未提出實際現金或即期支票
    等情，為兩造所不爭執之事實，則衡以常情，若非原告有簽
    發系爭本票作為補足上開約定之簽約款61萬元，仲介豈會讓
    原告於買賣契約上簽名？且系爭買賣契約亦載明需於7月2日
    前匯入履約保證專戶，顯見原告亦知悉自己於簽約當時，未
    提出任何現金作為簽約款，則系爭本票作為擔保原告負有於
    7月2日前將簽約款61萬元匯入專戶之義務，亦屬再合理不過
    之情，原告主張簽約時，仲介人員將系爭本票夾帶而原告不
    知情才簽發系爭本票云云，顯不可採。
　⒉就系爭房屋之買賣內容，原告另主張有坪數、房數、租約等
    與買賣契約內容記載不同之處，被告、仲介人員有詐欺情形
    云云。然查，就原告所提出之網頁資料，已記載有5房，而
    主建物面積為23.87坪，總坪數43.87坪（本院卷第21頁），
    核對系爭買賣契約中，亦記載主建物面積78.9平方公尺（換
    算後即為23.87坪），3房2廳2衛，並有增建或占用頂樓部分
    ，而此部分無法登記（本院卷第27頁、系爭買賣契約原本）
    ，是以，就上開網頁資料，主建物面積完全正確，而就頂樓
    因無從登記，但可能因被告具有分管權限而將其計入出賣坪
    數中，難認有何記載不實之處。原告雖主張公寓頂樓依法屬
    各區分所有權人共用等語，然就本院辦案經驗及生活經驗可
    知，舊有公寓多有默示分管契約，頂樓由某區分所有權人專
    用情形，所在多有，被告就系爭房屋將頂樓之使用權一併作
    為買賣之標的，並無不可，苟被告就系爭房屋頂樓之使用權
    之權利不存在，此即可能存有詐欺或債務不履行之情形，然
    原告並未能證明被告就系爭房屋頂樓使用權有何瑕疵或不完
    整之情形，實難認為被告有何詐欺之情事。至於系爭房屋有
    租約等情，且系爭買賣契約亦有記載出租之權利義務隨同移
    轉（本院卷第28頁、外放系爭買賣契約原本），且證人賴鳳
    嬌即原告之母親亦證稱：現場看房子時，房子有租人等語（
    本院卷第90頁），顯見原告亦知悉系爭房屋已有租人情形，
    則就系爭房屋之網頁內容雖記載不帶租約，但原告於簽約前
    已有實際查驗上開房屋，原告在最後買賣契約實際簽名前，
    均保有完整自主決定權，若頂樓有如原告所說不能參觀情形
    ，既存在疑慮，本應自行注意及思考買賣與否，且110年6月
    時，早已為不動產市場交易極為熱絡之市況，且為賣方市場
    ，更常見有買方排隊、抽籤甚而加價競標之中古屋新聞，本
    院認為賣方更無詐欺之動機及意義，就本案事證綜合認定後
    ，實難認為被告或仲介人員有何詐欺情形。
　⒊從而，原告先位主張系爭本票在不知情情形下簽發、系爭本
    票遭變造、系爭買賣契約有詐欺情形云云，均顯不可採。原
    告依錯誤或詐欺而撤銷發票意思表示，並確認系爭本票債權
    不存在，並無理由。　
  ㈡原告備位之訴無理由：
　⒈按民法第74條第1 項規定之依當時情形顯失公平，係指給付
    與對待給付間之客觀價值顯然失衡。而是否顯失公平及法院
    因此減輕給付之範圍，應斟酌個別事件之經濟目的、當事人
    之利益等情形。
　⒉兩造於系爭買賣契約之交易過程，業經本院認定如前，原告
    亦陪同母親、弟弟到現場查看系爭房屋現況等情，既為原告
    所自陳，並核與證人所述相符，實難認為原告有何急迫、輕
    率、無經驗情事而簽發系爭本票，且簽發系爭本票所負擔債
    務本為原告就系爭買賣契約所應負擔之簽約款，難認有何顯
    失公平情形，原告並未就其有利於己之事實負舉證責任，自
    難為有利於原告之認定。原告依民法第74條第1項訴由法院
    撤銷系爭本票之發票行為，亦無理由。
五、綜上所述，原告先位、備位之請求，均無理由，應予駁回。
六、本件事證已臻明確，兩造其餘主張及所提證據，核於判決結
    果不生影響，毋庸逐一論述，附此敘明。　　　
七、訴訟費用負擔之依據：民事訴訟法第78條。　　　
中　　華　　民　　國　　111 　年　　4 　　月　　15　　日
                  新竹簡易庭  法  官   黃致毅
以上正本證明與原本相符。
如對本判決上訴，須於判決送達後20日內向本院提出上訴狀。
中　　華　　民　　國　　111 　年　　4 　　月　　15　　日
                              書記官  蕭宛琴
　　　　　　　　　　　　　　　　
附表：
票據號碼 票面金額(新臺幣) 發票日（民國）  到期日（民國） NO767587 610,000元 110年6月29日  未填載